【裁判字號】    99,台上,5317
【裁判日期】    990826
【裁判案由】    偽造有價證券
【裁判全文】
最高法院刑事判決            九十九年度台上字第五三一七號
上  訴  人  甲○○
            乙○○
上列 一 人
選任辯護人  鄧敏雄律師
上列上訴人等因偽造有價證券案件，不服台灣高等法院中華民國
九十九年五月二十八日第二審判決（九十八年度上訴字第四八九
一號，起訴案號：台灣板橋地方法院檢察署九十八年度偵字第二
二二０號），提起上訴，本院判決如下：
    主  文
原判決撤銷，發回台灣高等法院。
    理  由
本件原判決認定上訴人甲○○、乙○○與廖春生（業經判處罪刑
確定）共同基於意圖供行使之用而偽造有價證券並持以行使之犯
意聯絡，以如其事實及理由欄一之(二)所載之分工方式偽造原判決
附表（下稱附表）所示之支票二紙，並持以行使等情。因而維持
第一審依民國九十四年二月二日修正公布、九十五年七月一日施
行前（下稱修正前）刑法第五十五條之牽連犯規定，從一重論處
甲○○、乙○○共同意圖供行使之用，而偽造有價證券罪刑（均
累犯，主刑各處有期徒刑三年六月），駁回甲○○、乙○○在第
二審之上訴，固非無見。
惟查：審理事實之法院，對於案內與認定事實、適用法律、罪名
成立與否或於公平正義之維護或對被告之利益有重大關係之一切
證據，除認為不必要者外，均應詳為調查，然後基於調查所得之
心證以為判斷之基礎；茍與認定事實、適用法律有重要關係，或
於公平正義之維護或對被告之利益，有重大關係之事項，在客觀
上認為應行調查之證據，又非不易調查或不能調查，而未依法加
以調查，率予判決者，即有刑事訴訟法第三百七十九條第十款規
定所稱應於審判期日調查之證據未予調查之違法。又法院勘驗筆
跡，固為證據調查方法之一種，但除非筆跡有顯著跡象，凡具字
學常識之人，足以肉眼辨別其真偽異同者外，仍須藉重科學儀器
及專門知識，就其內容付與鑑定，始足以資判斷。本件原判決認
定甲○○在附表編號一、二所示支票上分別填載如附表所示之發
票日、票面金額等必要記載事項後，接續偽造完成如附表所示之
二紙支票等情（見原判決第二頁第十行至第十二行）。惟甲○○
、乙○○自第一審起即迭次辯稱：附表所示二紙支票上之發票日
及票面金額，係「阿賢」之人所簽等語，並聲請鑑定筆跡。而第
一審及原審均曾依辯護人之聲請，先後將附表所示之支票送請內
政部警政署刑事警察局、法務部調查局鑑定其上發票日、票面金
額之筆跡，是否確為甲○○之筆跡，惟因送鑑資料或因部分為影
本，或均係影本，其上部分筆跡欠清晰，或可供比對之甲○○書
寫字樣過少，而未予鑑定等情，有各該局之復函在卷可稽（見第
一審卷第一五七頁至第一六四頁，原審卷第八十六頁至第八十八
頁）。原審似亦認附表所示二紙支票上發票日期及票面金額之筆
跡，並無顯著跡象，須藉重科學儀器及專門知識，始足以判斷，
且該筆跡是否出於甲○○所偽填，攸關甲○○、乙○○上開辯解
是否屬實，及其等是否涉有被訴之偽造附表所示二紙支票犯行之
判斷，故有將筆跡送鑑定之必要。然卷查第一審已向桃園縣中壢
市戶政事務所函調取得甲○○換領國民身分證申請書之原本三份
（見第一審卷第八十三頁至第八十七頁）、向台灣中小企業銀行
中壢分行函調取得甲○○之金融卡換發新卡申請暨約定書原本（
見第一審卷第一二三頁至第一二五頁）、向渣打國際商業銀行股
份有限公司金陵分行函調取得甲○○開戶親筆書寫之存款印鑑卡
原本（見第一審卷第一三九頁），則第一審既均已調取鑑定機關
受理筆跡鑑定所需「參對之樣本筆跡」文件之原本，竟未以上述
委託書原本，而以其影本及偵訊筆錄影本及系爭支票影本函送鑑
定（見第一審卷第一五二頁至第一五六頁），致鑑定機關無從憑
以鑑定筆跡，其送鑑之作業難謂無瑕疵存在。詎原審未予改正，
再向台灣中小企業銀行中壢分行函調甲○○之存款印鑑卡及金融
卡換發新卡申請書原本後，該行僅函送存款印鑑卡「影本」到院
（見原審卷第七十頁至第七十二頁），另向玉山商業銀行中壢分
行函調取得甲○○之存款印鑑卡原本時，該行也僅函送存款印鑑
卡「影本」到院（見原審卷第七十三頁至第七十五頁），則原審
既已知此等待鑑文件必須原本始得鑑定，竟仍檢具各該影本送法
務部調查局鑑定，可預見當然被退件。由上可知，原審並非不能
將甲○○之前述筆跡原本（或再蒐集其他筆跡原本），參照鑑定
機關所提供「筆跡鑑定案件送件說明」之參考資料（見原審卷第
八十七頁）連同附表所示待鑑之支票原本，再送請鑑定筆跡，此
並非不易調查或不能調查，乃卻於未為釐清前，竟然自行比對筆
跡，遽以：「前揭二紙支票（即附表所示支票）影本上所書寫之
『九十三』、『三』等數字筆跡甚為近似，且前揭支票影本上所
書寫之『陸』、『萬』等文字之筆畫、字型、勾勒與檢察官命被
告甲○○所書寫之文字（參見台南地方法院檢察署九十四年度偵
緝字第四七二號卷第九頁）亦甚屬相似。」等由（見原判決第九
頁第十一行至第十五行），認為甲○○、乙○○之辯解不可採，
自難昭折服，而有調查職責未盡之當然違背法令。上訴意旨執此
指摘，非全無理由，應認有撤銷發回更審之原因。另甲○○、乙
○○所犯不得上訴於第三審法院之收受贓物罪部分因與得上訴之
行使偽造有價證券部分有刑法修正前之牽連犯關係，基於審判不
可分原則，應一併發回。
據上論結，應依刑事訴訟法第三百九十七條、第四百零一條，判
決如主文。
中    華    民    國  九十九  年    八    月  二十六  日
                      最高法院刑事第十三庭
                          審判長法官  賴  忠  星
                                法官  呂  丹  玉
                                法官  吳      燦
                                法官  蔡  名  曜
                                法官  葉  麗  霞
本件正本證明與原本無異
                                      書  記  官
中    華    民    國  九十九  年    八    月   三十   日
                                                    ｄ

司法院資訊處製作；財團法人民間司法改革基金會備份。
